臺灣宜蘭地方法院民事判決
110年度訴字第252號
原      告  黃惠娟  
            黃鈺雯  
共      同
訴訟代理人  黃鈺書律師
被      告  李文生  

訴訟代理人  蔡育盛律師
上列當事人間第三人異議之訴事件，本院於民國111年6月30日言
詞辯論終結，判決如下：
    主  文
原告之訴駁回。
訴訟費用由原告負擔。
    事實及理由
一、程序事項：按訴狀送達後，原告不得將原訴變更或追加他訴
    。但有下列各款情形之一者，不在此限：一、被告同意者。
    二、請求之基礎事實同一者。三、擴張或減縮應受判決事項
    之聲明者。四、因情事變更而以他項聲明代最初之聲明者。
    五、該訴訟標的對於數人必須合一確定時，追加其原非當事
    人之人為當事人者。六、訴訟進行中，於某法律關係之成立
    與否有爭執，而其裁判應以該法律關係為據，並求對於被告
    確定其法律關係之判決者。七、不甚礙被告之防禦及訴訟之
    終結者。被告於訴之變更或追加無異議，而為本案之言詞辯
    論者，視為同意變更或追加；不變更訴訟標的，而補充或更
    正事實上或法律上之陳述者，非為訴之變更或追加，民事訴
    訟法第255條、第256條定有明文。查本件原告黃惠娟、黃鈺
    雯起訴本於土地所有權人之地位請求被告李文生拆屋還地，
    起訴時聲明為「一、臺灣宜蘭地方法院106年度司執字第716
    0號被告李文生與債務人黃文志等間返還土地強制執行事件
    ，就原告黃惠娟、黃鈺雯所有門牌號碼宜蘭縣○○鄉○○路00號
    （應拆除面積53.12平方公尺）及門牌號碼宜蘭縣○○鄉○○路○
    段00號建物（應拆除面積98.85平方公尺）所為強制執行程
    序應予撤銷」等語（見本院卷㈠第11頁），嗣於民國111年2
    月18日以書狀變更聲明為「臺灣宜蘭地方法院106年度司執
    字第7160號被告與債務人黃文志等間返還土地強制執行事件
    就如宜蘭縣宜蘭地政事務所土地複丈成果圖（下稱附圖）編
    號a1扣除編號c1部分所示不動產之強制執行程序應予撤銷」
    （見本院卷㈠第389頁）。核原告黃惠娟、黃鈺雯本於事實上
    處分權人之地位提起第三人異議之訴，就請求撤銷強制執行
    標的範圍變更僅係更正事實上之陳述，依前述說明，於法並
    無不合，自應准許。
二、原告方面：
  ㈠原告黃惠娟、黃鈺雯與訴外人黃文志及黃文釧為兄弟姐妹，
    訴外人黃陳阿色為渠等之母親、父親為黃圳和（已歿），被
    告之被繼承人李榮庚於71年1月3日將其名下宜蘭縣○○鄉○○段
    000地號之農地（經重新編列後現為同段1647地號、下稱系
    爭土地）所有權應有部分4分之1出賣並交付東南側之土地予
    黃圳和占有使用，惟因系爭土地為農業用地，依當時土地法
    第30條之規定：「私有農地所有權之移轉，其承受⼈以能自
    耕者為限，並不得移轉為共有」，因黃圳和無自耕農身分且
    農地不得分割，故雙方約定將系爭土地4分之1持分暫登記予
    李榮庚名下，於73年間，黃圳和欲於系爭土地東南側土地上
    興建農舍，故2人協議以李榮庚名義向宜蘭縣政府建設局申
    請建築執照及使用執照，而營建部分則由黃圳和先後以其自
    有資金發包興建宜蘭縣○○鄉○○路00號建物（下稱系爭尚惠路
    68號建物）及同鄉賢德路二段27號建物（下稱系爭賢德路二
    段27號建物，上開2建物下合稱系爭2建物），然因不詳原因
    ，系爭2建物均未辦理保存登記，嗣黃圳和於100年7月2日逝
    世，系爭2建物之所有權由黃圳和全體繼承人即原告黃惠娟
    、黃鈺雯、黃文志、黃文釧及黃陳阿色繼承取得，不久，李
    榮庚亦於101年間仙逝，系爭土地由被告繼承，然被告繼承
    後竟以系爭2建物無權占有系爭土地為由，於鈞院102年訴字
    第317號案件及臺灣高等法院104年度上易字第314號案件以
    黃文志、黃文釧及黃陳阿色為被告提起拆屋還地訴訟，於訴
    訟審理中漏未追加原告黃惠娟、黃鈺雯一同被訴，致原告黃
    惠娟、黃鈺雯無法於訴訟審理期間提出主張及攻擊防禦，嗣
    臺灣高等法院104年度上易字第314號案件於106年3月7日宣
    判，因不得上訴第三審而於同日確定（下稱系爭確定判決）
    後，原告黃惠娟、黃鈺雯始知系爭2建物涉上開訴訟，今被
    告以系爭確定判決為執行名義，聲請強制執行程序命拆除原
    告黃惠娟、黃鈺雯公同共有之系爭2建物，已侵害原告黃惠
    娟、黃鈺雯之所有權，原告黃惠娟、黃鈺雯主張為系爭尚惠
    路68號建物及附圖編號a1地上物之共有人，就臺灣高等法院
    104年度上易字第314號判決揭明，系爭尚惠路68號建物所在
    位址應為附圖編號C地上物，且就此部分為有權占有，是僅
    就附圖編號a1扣除編號c1部分地上物之強制執行程序應予撤
    銷。
  ㈡黃圳和自51年12月8日起，即於系爭賢德路二段27號建物獨資
    經營義和碾米廠（坐落宜蘭縣○○鄉○○段000地號土地，即於
    系爭土地之東南側），黃圳和為擴大碾米廠，於71年1月3日
    與李榮庚簽訂系爭土地東南側、面積為應有部分4分之1之買
    賣契約（第1次買賣契約），李榮庚亦於當日交付同面積之
    土地持分予黃圳和使用，於72年至73年間，因黃圳和將農田
    水利署所有宜蘭縣○○鄉○○段000地號土地（下稱580地號土地
    ）上之水利溝渠加蓋，並於系爭賢德路二段27號建物後方出
    資增建RC建物於580地號土地上，故農田水利署命黃圳和1個
    月內拆除增建之RC建物，或提供其他土地以利水利溝渠移設
    ，經農田水利署與黃圳和協調後達成合意，由黃圳和提供土
    地予水利溝渠移設，而水利溝渠於580地號土地之原設址處
    ，則由黃圳和占有使用，是黃圳和與李榮庚簽訂系爭土地應
    有部分10分之1之買賣契約書（第2次買賣契約書），並指示
    李榮庚將黃圳和買受之系爭土地應有部分約10分之1之土地
    ，交付農田水利署移設水利溝渠，並沿著第1次買賣契約交
    付之系爭土地東南側應有部分4分之1土地周圍設置新水利溝
    渠之渠道，於移設前，按農田水利署歷來之作業流程，均有
    承辦人員到場與土地所有權人李榮庚確認無誤，於73年7月1
    2日前之不詳日期，因黃圳和欲於系爭土地上出資興建系爭
    尚惠路68號建物（即農舍），供碾米廠經營使用，故與李榮
    庚協議，由李榮庚出名擔任農舍建築執照及使用執照之申請
    人，興建完成後再移轉過戶予黃圳和之妻子黃陳阿色，故李
    榮庚於73年7月12日以自己名義，於系爭土地上申請興建農
    舍之建築執照，於73年12月15日，宜蘭縣員山鄉公所核發73
    年12月15日建局員字第12230號之使用執照，於74年1月27日
    李榮庚與黃陳阿色訂定系爭尚惠路68號建物之買賣契約，於
    74年間，因室內空間不敷碾米廠使用，黃圳和於系爭尚惠路
    68號建物旁，出資搭建附圖編號a1地上物，嗣於91年間，黃
    圳和為於附圖編號a1地上物內放置9米高之烘穀機，而附圖
    編號a1地上物僅有1層樓高，故出資修建拓寬附圖編號a1地
    上物之坐落面積及容積，將高度增高至2層樓高，是義和碾
    米廠為黃圳和獨資設立、1人經營，其為拓大碾米廠之規模
    ，故前後向李榮庚購買系爭土地應有部分4分之1及10分之1
    之土地，以作為拓廠之準備，又附圖編號a1地上物之搭建，
    目的係為放置碾米廠之器具，以利碾米廠經營使用，嗣於91
    年再因放置烘穀機而出資修建，顯見附圖編號a1地上物實為
    黃圳和所出資興建，而為黃圳和之遺產，附圖編號a1地上物
    之構造為鋼造地上物，且略高於系爭尚惠路68號建物，而系
    爭尚惠路68號建物為加強磚造，此2建物之分界點清楚可辨
    ，顯見仍有構造上之獨立性，雖系爭尚惠路68號建物與附圖
    編號a1地上物內部間有相互連之通道，然若以磚牆或鋼板加
    以區隔，即可各自為獨立建物之使用或買賣，就技術上尚非
    難事，且不減損建物之交易價值，自無須毀損或變更建築物
    之性質始能區隔，自難認編號a1地上物為系爭尚惠路68號建
    物之「重要成分」，而有所有權合一之情，自難認附圖編號
    a1地上物已喪失使用上、構造上及經濟上之獨立性。故而，
    附圖編號a1地上物與系爭尚惠路68號建物，乃屬個別、獨立
    所有權之地上物。
　㈢查系爭尚惠路68號建物與附圖編號a1地上物為各別獨立之地
    上物，已如前述，黃圳和於出資興建時取得附圖編號a1地上
    物之所有權，除有讓與事實上處分權之事實外，附圖編號a1
    地上物自屬黃圳和之遺產，乃屬當然，黃圳和既為系爭尚惠
    路68號建物之出資興建人而原始取得建物所有權，且（至少
    ）於74年及91年間可知黃圳和對系爭尚惠路68號建物仍具有
    事實上處分權，黃圳和得依其自由意志及經營碾米廠之需求
    ，自行為增建、修建系爭尚惠路68號建物等事實上處分行為
    ，於91年後，亦無其他具體事實可認黃圳和已將事實上處分
    行為讓與他人，應認稅籍登記僅具有形式出名之外觀，系爭
    尚惠路68號建物仍為黃圳和之遺產。又系爭2建物乃未辦保
    存登記之違章建築，應由出資興建之黃圳和取得所有權，縱
    李榮庚為建築執照及使用執照之起造人，然此僅為行政管理
    之方法，要與建物所有權人之判別無涉，嗣黃圳和於100年7
    月2日死亡，雖違章建築無法以法律行為移轉所有權，然繼
    承乃屬法律事實，於繼承開始時由黃圳和之全體繼承人取得
    系爭2建物之所有權，此觀民法第759條規定之反面解釋可知
    。又黃圳和之繼承人除有黃文志、黃文釧及黃陳阿色外，尚
    有原告黃惠娟、黃鈺雯，且均未辦理拋棄繼承，足徵系爭2
    建物應為黃圳和之全體繼承人所公同共有，原告黃惠娟、黃
    鈺雯於100年9月23日之繼承系統表中同列為繼承人，且未於
    繼承開始時3個月內辦理拋棄繼承，於法已生概括繼承之效
    力，原告黃惠娟、黃鈺雯雖於前案臺灣高等法院108年度上
    字第156號終止借名登記事件中，於108年10月17日出具拋棄
    繼承之聲明書，然與拋棄繼承之法定期限及程序未符，故原
    告黃惠娟、黃鈺雯仍為黃圳和之合法繼承人，附圖編號a1地
    上物既為黃圳和之遺產，自應由原告黃惠娟、黃鈺雯與其他
    繼承人共同繼承、公同共有，是系爭確定判決既無原告黃惠
    娟、黃鈺雯共同被訴或訴訟參加，原告黃惠娟、黃鈺雯自不
    受系爭確定判決效力所及。故而，被告今以系爭確定判決向
    鈞院聲請強制執行程序以拆除原告黃惠娟、黃鈺雯公同共有
    之共有物為執行標的，已屬侵害原告黃惠娟、黃鈺雯之所有
    權，原告黃惠娟、黃鈺雯自得依民法第767條第1項中段、第
    828條第2項、第821條本文及強制執行法第15條之規定，請
    求撤銷系爭強制執行程序。
　㈣聲明：臺灣宜蘭地方法院106年度司執字第7160號被告與債務
    人黃文志等間返還土地強制執行事件就如附圖編號a1扣除編
    號c1部分所示不動產之強制執行程序應予撤銷。
三、被告方面：
  ㈠被告對黃文志、黃文釧、黃陳阿色等人提起返還土地之訴，
    經鈞院102年度訴字第317號、臺灣高等法院104上易字第314
    號判決確定，認定黃文志、黃文釧與黃陳阿色等人應負有拆
    除房屋並返還土地予被告之義務，被告遂持前揭判決，向鈞
    院聲請強制執行系爭土地如附圖所示編號(A)部分除編號(C)
    部分拆除，並將占用之土地返還予被告（下稱系爭執行標的
    ），現由106年司執字第7160號強制執行程序受理在案。
  ㈡系爭尚惠路68號建物於73年12月15日興建完成時，其納稅義
    務人為李榮庚，嗣於74年2月7日變更為黃陳阿色，嗣再於97
    年12月11日變更為黃文志、黃文釧，自始至終均未曾見有黃
    圳和之名義，則原告黃惠娟、黃鈺雯主張黃圳和為系爭尚惠
    路68號建物之原始出資興建人，且渠等於黃圳和死亡後因繼
    承而取得系爭尚惠路68號建物之所有權，已與稅籍資料所示
    不符，故原告黃惠娟、黃鈺雯自應受系爭確定判決之爭點效
    拘束，不得再主張李榮庚並非尚惠路68號建物之原始起造人
    ，縱認附圖編號a1地上物為黃圳和出資建造（假設語氣，被
    告否認），蓋根據稅籍資料系爭尚惠路68號建物（包含編號
    a1地上物）之納稅義務人曾變更為黃陳阿色，後又於97年12
    月11日變更為黃文志、黃文釧，可知黃圳和100年7月2日死
    亡時，系爭尚惠路68號建物之事實上處分權人並非黃圳和，
    該房屋自非黃圳和之遺產，且原告黃惠娟、黃鈺雯與訴外人
    黃文志、黃文釧、黃陳阿色曾簽立遺產分割協議，該協議之
    遺產清單中亦未列出系爭尚惠路68號建物，可見系爭尚惠路
    68號建物根本非黃圳和之遺產，原告黃惠娟、黃鈺雯無從因
    繼承取得所有權，依據稅籍資料可認系爭尚惠路68號建物於
    97年12月11日即由黃陳阿色移轉予黃文志、黃文釧，且於10
    6年期之稅籍證明書中，亦可見納稅義務人為黃文志、黃文
    釧，與原告黃惠娟、黃鈺雯完全無關，況原告黃惠娟、黃鈺
    雯與黃陳阿色、黃文志、黃文釧於100年9月23日簽訂之遺產
    分割協議書中，亦未見系爭尚惠路68號建物出現，可見系爭
    尚惠路68號建物於黃圳和100年7月2日死亡時，根本非繼承
    標的，原告黃惠娟、黃鈺雯自然無從因繼承關係而取得系爭
    尚惠路68號建物之所有權。黃文志、黃文釧、黃陳阿色於另
    案審理過程中不只一次表示，原告黃惠娟、黃鈺雯並非系爭
    持分之所有權人，原告黃惠娟、黃鈺雯為臺灣高等法院108
    年度上字第156號案件之追加原告，於訴訟過程中，不僅承
    認其等已拋棄繼承，更有出具「拋棄繼承系爭持分及建物」
    之聲明書，原告黃惠娟、黃鈺雯亦肯認其等確實同意與黃文
    志、黃文釧、黃陳阿色間達成遺產分割協議，不參與分配黃
    圳和之遺產，依據宜蘭縣地政事務所宜地伍字第1100003453
    號函，原告黃惠娟、黃鈺雯與黃文志、黃文釧、黃陳阿色於
    黃圳和過世時，有至地政事務所辦理遺產分割登記，於當時
    所繳交之遺產分割協議書上，更清楚載明包含系爭尚惠路68
    號建物在內之所有遺產，均由黃文志、黃文釧繼承取得之意
    旨，該「遺產分割協議書上」有「5人共同簽署」，且自其
    內容可清楚看出，原告黃惠娟、黃鈺雯確實根本未參與黃圳
    和任何遺產之分配，由此亦可清楚見得，原告黃惠娟、黃鈺
    雯應確實與其餘繼承人達成不參與分配黃圳和遺產之協議，
    不論原告黃惠娟、黃鈺雯辦理拋棄繼承登記與否，既原告黃
    惠娟、黃鈺雯已與其他繼承人達成協議，同意不參與遺產分
    配，由黃文志、黃文釧、黃陳阿色繼承之，甚至有於另案訴
    訟過程中再出具聲明書證明此事，故原告黃惠娟、黃鈺雯根
    本無由再主張其等因繼承再取得系爭持分、系爭2建物之所
    有權，縱認系爭尚惠路68號（包含附圖編號a1地上物）為黃
    圳和之遺產（假設語氣，被告否認），原告黃惠娟、黃鈺雯
    亦已與黃文志、黃文釧、黃陳阿色達成遺產分割協議不參與
    分配黃圳和之遺產，並提出聲明書承諾拋棄對系爭尚惠路68
    號建物（包含附圖編號a1地上物）之一切權利，自無排除本
    件強制執行之權利。
  ㈢又從宜蘭○○○○○○○○○員鄉戶字第1050002108號函可知，門牌號
    碼「宜蘭縣○○鄉○○路00號」房屋，於90年7月29日整編前，
    原門牌號碼為「惠好村11鄰惠好路94之5號」，系爭尚惠路6
    8號建物早在97年12月11日即由黃陳阿色以贈與方式，移轉
    其事實上處分權予黃文志、黃文釧，且於106年期之稅籍證
    明書中，亦可見納稅義務人為黃文志、黃文釧，與原告完全
    無關，按前開函文記載，系爭尚惠路68號建物早在原告之黃
    圳和死亡前之97年即已贈與給黃文志、黃文釧，是根本無法
    成為黃圳和之繼承標的，原告黃惠娟、黃鈺雯主張其因繼承
    關係而為系爭尚惠路68號建物所有權人之一云云，並無理由
    ，又依宜蘭縣政府財政稅務局宜財稅產字第1100004431號函
    覆，系爭尚惠路68號建物之房屋稅籍登記資料，乃以黃文志
    及黃文釧之妻林春枝為納稅義務人，顯見一直以來使用系爭
    尚惠路68號建物之人亦為黃文志、黃文釧、黃陳阿色，概與
    原告黃惠娟、黃鈺雯無關。由此些稅籍資料，綜合前開原告
    黃惠娟、黃鈺雯簽署之聲明書、遺產分割協議等更可見得，
    系爭尚惠路68號建物早在黃圳和過世前即已將事實上處分權
    移轉予黃陳阿色，黃陳阿色又再於97年將系爭尚惠路68號建
    物贈與給黃文志、黃文釧，故系爭尚惠路68號建物根本非黃
    圳和之遺產，原告黃惠娟、黃鈺雯無從繼承之。況且，原告
    黃惠娟、黃鈺雯因與黃文志、黃文釧、黃陳阿色達成遺產分
    割協議，約定不繼承黃圳和之遺產，故其等自然不因繼承而
    成為系爭土地百分之35持分或系爭尚惠路68號建物之所有權
    人，原告黃惠娟、黃鈺雯與黃文志、黃文釧、黃陳阿色間，
    應確實存在有遺產分割之協議，約定原告黃惠娟、黃鈺雯不
    繼承黃圳和之遺產，而全數由黃文志、黃文釧、黃陳阿色繼
    承並使用，其情甚明。而附圖編號a1地上物之鐵皮屋與系爭
    尚惠路68號建物磚造部分係屬同一不動產，兩者為「連在一
    起」之同一物，且從現場照片亦可察知系爭尚惠路68號鐵皮
    屋部分（附圖紅色部分）與磚造部分(即附圖藍色部分)係作
    為一體使用，附圖編號a1地上物不具構造上及使用上之獨立
    性，系爭尚惠路68號建物當然包括附圖編號a1地上物，原告
    黃惠娟、黃鈺雯主張附圖編號a1地上物並非系爭尚惠路68號
    建物之一部分云云，顯屬無稽。
  ㈣關於原告黃惠娟、黃鈺雯與黃文志、黃文釧、黃陳阿色之被
    繼承人黃圳和，與被告之被繼承人李榮庚間，是否就系爭土
    地有先後成立百分之25、百分之10共計兩次買賣契約（即第
    1次買賣、第2次買賣），並約定借名登記於李榮庚名下，均
    早已經法院審理判決確定，故本案應受爭點效之拘束，本案
    原告黃惠娟、黃鈺雯之主張與另案之主要爭點均相同，是本
    案自應受爭點效拘束，故縱認原告黃惠娟、黃鈺雯有本訴當
    事人適格，然因原告黃惠娟、黃鈺雯主張其與被告間就系爭
    土地百分之35有借名登記契約存在一事無理由，從而原告黃
    惠娟、黃鈺雯提起本訴主張其對系爭土地為有權占有，故系
    爭強制執行程序應撤銷云云，亦無理由，原告黃惠娟、黃鈺
    雯於本案主張，應逕駁回之。退步言，縱認兩造之被繼承人
    間有2次買賣契約存在，然原告黃惠娟、黃鈺雯請求移轉系
    爭土地所有權登記之請求權亦早已罹於時效，縱認兩造間確
    實就系爭土地先後成立百分之25、百分之10之兩次買賣契約
    （假設語氣，被告否認之），然如前所述，所有權移轉之請
    求權時效，應自土地法第30條、農業發展條例第30條修法或
    修法生效時起算。惟原告黃惠娟、黃鈺雯怠於行使權利，遲
    至109年9月9日方向臺灣宜蘭地方法院提起訴訟（案號：109
    年度訴字第435號），依民法第348條請求被告移轉系爭土地
    應有部分百分之25及百分之10之所有權，顯已罹於15年請求
    權時效，被告自得依民法第144條第1項「時效完成後，債務
    人得拒絕給付」之規定，拒絕移轉系爭土地應有部分百分之
    35之所有權予原告黃惠娟、黃鈺雯與黃文志、黃文釧、黃陳
    阿色，於法有據。故原告黃惠娟、黃鈺雯提起本件訴訟請求
    系爭強制執行程序應撤銷，並無實益，應予駁回。
  ㈤聲明：原告之訴駁回。  
四、本院得心證之理由： 
　㈠按當事人主張有利於己之事實者，就其事實有舉證之責任，
    民事訴訟法第277條前段著有明文。而民事訴訟如係由原告
    主張權利者，應先由原告負舉證之責，若原告先不能舉證，
    以證實自己主張之事實為真實，則被告就其抗辯事實即令不
    能舉證，或其所舉證據尚有疵累，亦應駁回原告之請求（最
    高法院109年度台上字第123號判決意旨參照）。
　㈡被告前向本院聲請強制執行如附圖所示編號（A）部分（含a1
    、a2面積共257.77平方公尺）除編號（C）部分面積105.80
    平方公尺（含c1面積1.04平方公尺、c2面積104.76平方公尺
    ）以外建物，面積為151.97平方公尺拆除，並將上開占用之
    土地返還被告，由本院以106年度司執字第7160號事件受理
    ，執行程序尚未終結等情，為兩造所不爭執，並經本院依職
    權調取106年度司執字第7160號執行卷宗核閱屬實，自堪信
    實。
　㈢按第三人就執行標的物有足以排除強制執行之權利者，得於
    強制執行程序終結前，向執行法院對債權人提起異議之訴，
    強制執行法第15條定有明文。又按不動產物權依法律行為取
    得者，依民法第758條第1項之規定，非經登記不生效力。而
    對未登記之不動產肯認有事實上處分權，乃係實務上之便宜
    措施，然事實上處分權究非所有權（最高法院95年度台上字
    第94號判決意旨參照）。再按第三人就執行標的物有足以排
    除強制執行之權利者，依強制執行法第15條規定，固得對於
    債權人提起異議之訴；惟強制執行法第15條，所謂就執行標
    的物有足以排除強制執行之權利者，係指對於執行標的物有
    所有權、典權、留置權、質權存在情形之一者而言。占有，
    依民法第940條之規定，不過對於物有事實上管領之力，自
    不包含在內（最高法院44年台上字第721號、71年台上字第1
    039號判決意旨參照）。又按不動產物權，依法律行為而取
    得、設定、喪失及變更者，非經登記不生效力，民法第758
    條定有明文。又違章建築雖然不能辦理所有權登記，但仍得
    為交易之標的物，且因其性質上屬於不動產，故買受違章建
    築者，仍須登記，始能取得所有權，不能因違章建築不能登
    記，而謂不適用民法物權編關於登記之規定（最高法院43年
    台上字第856號判例要旨可資參照）。另按就未辦理保存登
    記之建築物為讓與時，雖因未辦理保存登記致不能辦理所有
    權移轉登記，該建築物之所有權不能發生讓與之效力，但受
    讓人與讓與人間非不得約定將該建築物之事實上處分權讓與
    於受讓人（最高法院74年度台上字1317號判決要旨參照）。
　㈣原告黃惠娟、黃鈺雯雖主張：黃圳和分別於71年1月3日、72
    年底至73年初某日，向李榮庚購買系爭土地應有部分4分之1
     、10分之1，因系爭土地為農地，黃圳和非自耕農，暫將系
    爭土地應有部分4分之1及10分之1借名登記於李榮庚名下，
    系爭尚惠路68號建物之原始起造人為黃圳和云云。惟關於黃
    圳和將系爭土地借名登記予李榮庚名下一節，業經臺灣高等
    法院108年度上字第156號判決認定原告黃惠娟、黃鈺雯主張
    黃圳和與李榮庚間就系爭土地之應有部分4分之1及10分之有
    借名登記契約並無可取，並經最高法院以109年度台上字第9
    54號判決駁回上訴確定，另臺灣高等法院104年度上易字第3
    14號判決亦認定系爭尚惠路建物係由李榮庚所興建，並與黃
    陳阿色訂立買賣契約，將系爭尚惠路68號建物事實上處分權
    讓與黃陳阿色，原告黃惠娟、黃鈺雯此部分主張並無所據。
　㈤原告黃惠娟、黃鈺雯雖另主張附圖編號a1所示之地上物為黃
    圳和所出資興建，且為獨立所有權之地上物，然為被告所否
    認，參酌現場照片可知（見本院卷㈡第367頁至第411頁），
    附圖編號a1地上物之鐵皮屋與系爭尚惠路68號建物磚造部分
    係屬結構相連，且從現場照片亦可察知系爭尚惠路68號建物
    鐵皮屋部分與磚造部分係作為一體使用，況從原告黃惠娟、
    黃鈺雯主張：系爭尚惠路68號建物與附圖編號a1地上物內部
    間有相互連之通道，然若以磚牆或鋼板加以區隔，即可各自
    為獨立建物之使用或買賣，就技術上尚非難事，且不減損建
    物之交易價值一節亦可知，附圖編號a1地上物現況上不具構
    造上及使用上之獨立性，系爭尚惠路68號建物當然包括附圖
    編號a1地上物，原告黃惠娟、黃鈺雯主張附圖編號a1地上物
    並非系爭尚惠路68號建物之一部分云云，顯屬無稽。又原告
    黃惠娟、黃鈺雯於本院審理時僅以證人林春成及證人黃庚金
    於另案審理中證述附圖編號a1地上物之鐵皮屋為黃圳和出資
    委託其興建一節，即主張附圖編號a1地上物所有權人為黃圳
    和，然依民法第811條之規定，縱使搭建附圖編號a1地上物
    之鐵皮材料等動產為黃圳和所出資，亦已因附合而成為系爭
    尚惠路68號建物之重要成分，並由系爭尚惠路68號建物所有
    權人李榮庚取得所有權，可見附圖編號a1地上物顯非黃圳和
    之遺產，之後並由李榮庚將事實上處分權予黃陳阿色，再由
    黃陳阿色將事實上處分權移轉予黃文志、黃文釧，自與黃圳
    和之遺產無關。
　㈥再者，原告黃惠娟、黃鈺雯主張「附圖編號a1地上物乃無門
    牌且未辦保存登記之建物」、「系爭尚惠路68號建物為有門
    牌但未辦保存登記」一節（見本院卷㈠第429頁至第430頁）
    ，縱使如原告黃惠娟、黃鈺雯主張黃圳和為系爭執行標的（
    即尚惠路68號、附圖編號a1）所出資興建，應由黃圳和取得
    所有權，原告黃惠娟、黃鈺雯並未拋棄繼承，因繼承而取得
    事實上處分權，然查：
　　⒈按民法第765條：「所有人，於法令限制之範圍內，得自由
      使用、收益、處分其所有物，並排除他人之干涉」。其中
      所謂使用、收益或處分其所有物，乃所有人對物之積極行
      為，以產生所有物之價值，並成為其經濟利益之歸屬者，
      是為所有權之積極權能，至所謂得排除他人之干涉，是為
      所有權之消極權能。所有權之行使，在法令限制範圍內有
      充分之自由，故民法第765條所規定之所有權權能不過例
      示而已，實不只以四者為限。而所謂處分之權能，有事實
      上之處分與法律上之處分，前者就標的物為物理之變形，
      改造或毀損等物理上之事實行為。後者乃就標的物之所有
      權為移轉、限制或消滅等，使所有權發生變動之法律行為
      。準此，事實上之處分權能僅為前揭所有權權能之一，最
      高法院67年度第2次民事庭庭長會議決定㈠固肯認：違章建
      築之讓與，雖因不能為移轉登記而不能為不動產所有權之
      讓與，但受讓人與讓與人間如無相反之約定，應認為讓與
      人已將該違章建築之事實上處分權讓與受讓人等情，但由
      上開會議決定並無將原屬所有權權能之一之事實上處分權
      創設為另一物權之餘地。
    ⒉按所謂物權者，乃指特定之物歸屬於一定權利主體之法律
      地位而言。特定物既已歸屬於一定之法律主體，該權利主
      體對該特定物，在法律上，自有一定之支配領域，於此領
      域內，得直接支配該特定物，為自由之使用、收益或處分
      ，且任何人非經權利主體之同意，均不得侵入或干涉。是
      以，物權基於前者，遂有直接支配性，基於後者，遂具有
      保護之絕對性。所謂物權之直接支配性，係指物權人得依
      自己之意思，無須他人之意思或行為介入，對標的物即得
      為管領處分，實現某權利內容之特性。所謂保護之絕對性
      ，係指物權人於其標的物之支配領域內，非經其同意，任
      何人均不得侵入或干涉，無論何人若擅行侵入干涉均屬違
      法，法律即給予物權人絕對保護之特性。因此，任何人均
      負有不得侵害該直接支配狀態之義務，物權人即對得任何
      人主張之，故稱此為絕對權或對世權。反之，債權係以請
      求特定債務人給付為內容，是債權人與債務人雙方間之權
      利義務關係，債權人僅對債務人享有權利，債務人以外之
      第三人對債權人不負任何義務，債務人以外之第三人對債
      權亦無所謂不可侵犯之義務存在，此即為債權之相對性，
      故稱此為相對權或對人權。準此，任何人侵害物權時，物
      權人對之得行使物上請求權或主張追及之效力，以回復物
      權應有之圓滿狀態，侵害者有無故意、過失均非所問。反
      之，債權僅具相對性，債權之違法侵害，如有妨害債權之
      滿足時，僅能對債務人請求履行，或請求不履行之損害賠
      償，原則上對債務人以外之第三人，不得直接請求。又物
      權乃對標的物之直接支配，具有排他與優先效力，故物權
      之存在及其變動，必要有一定之公示方法以為表現，使當
      事人與第三人均得自外部認識其存在及內容，否則在交易
      旺盛，物權變動頻繁之今日，實將造成重大之困擾與混亂
      ，無以保障交易之安全，是以民法上基於此項要求，遂有
      「公示原則」與「公信原則」之發生，以作為物權變動之
      二大原則。而所謂公示原則係指物權變動之際，必須以一
      定之公示方法表現於外，始能發生一定法律效果之原則。
      易言之，公示方法乃在對外顯示物權之變動及其變動後之
      物權現狀。此種物權變動之一定公示方法，在不動產物權
      為「登記」，在動產物權則為「交付」，此種公示方法即
      為民法第758條、第761條所採行。是以，在不動產之公示
      原則，其具體規範即為民法第758條第1項：「不動產物權
      ，依法律行為而取得、設定、喪失及變更者，非經登記，
      不生效力」。而違章建築之讓與，因不具有公示方法即不
      能為移轉登記致不能為不動產所有權之讓與，僅得讓與該
      違章建築之事實上處分權。因此，事實上處分權之變動既
      欠缺不動產物權之公示方法即「登記」，自亦無從依習慣
      法成立物權之餘地。
　　⒊本件系爭執行標的為未辦保存登記建物為兩造所不爭執，
      則執行標的既未辦理第1次建物所有權保存登記，亦未經
      辦理繼承登記，自無法為分割遺產之處分行為，則即便依
      原告黃惠娟、黃鈺雯所主張均為真實，其亦僅是系爭執行
      標的之公同共有人，其分割遺產之結果至多僅是讓原告黃
      惠娟、黃鈺雯取得系爭執行標的之事實上處分權，而非系
      爭執行標的之所有權。第三人就執行標的物有足以排除強
      制執行之權利，而得依強制執行法第15條規定提起第三人
      異議之訴者，自以第三人就執行標的物有物權者始可，蓋
      因物權為絕對權或對世權，任何人侵害物權時，物權人對
      之得行使物上請求權或主張追及之效力，以回復物權應有
      之圓滿狀態，此亦為最高法院44年台上字第721號判例所
      明白揭櫫。而事實上處分權並非物權，自非有足以排除強
      制之權利。原告黃惠娟、黃鈺雯主張因有事實上處分權可
      為強制執行法第15條排除強制執行之權利云云，要難採納
      。
　㈦綜上所述，原告黃惠娟、黃鈺雯就執行標的並無強制執行法
    第15條規定足以排除強制執行之權利，且其等主張之事實上
    處分權亦非屬該條所稱權利。從而，原告黃惠娟、黃鈺雯依
    強制執行法第15條規定提起本件第三人異議之訴，請求撤銷
    本院106年度司執字第7160號強制執行事件，就系爭執行標
    的所為之執行程序，為無理由，應予駁回。 
五、綜上所述，原告黃惠娟、黃鈺雯依強制執行法第15條規定，
    提起本件第三人異議之訴，請求撤銷系爭執行標的之強制執
    行程序，為無理由，應予駁回。
六、本件事證已臻明確，兩造其餘主張、陳述及所提之證據，核
    予判決結果不生影響，爰不逐一論述，併此敘明。
七、訴訟費用負擔之依據：民事訴訟法第78條。 　　　　　　 
中　　華　　民　　國　　111 　年　　7 　　月　　28　　日
                  民事庭  法　官　張淑華
以上正本係照原本作成。
如對本判決上訴，須於判決送達後20日內向本院提出上訴狀。
如委任律師提起上訴者，應一併繳納上訴審裁判費。
中　　華　　民　　國　　111 　年　　7 　　月　　28　　日
                          書記官　謝佩欣
附圖：宜蘭縣宜蘭地政事務所土地複丈成果圖